臺灣高等法院高雄分院民事判決　九十三年度上易字第四號
　　　上　訴　人　丙○○
　　　被　上訴人　乙○○
　　　　　　　　　甲○○
當事人間分配表異議事件，上訴人對於中華民國九十二年十一月十二日臺灣高雄地方
法院九十二年度訴字第九０一號第一審判決提起上訴，本院於九十三年三月二十四日
辯論終結，判決如下：
　　　主　　　文
上訴駁回。
第二審訴訟費用由上訴人負擔。
　　　事實及理由
一、上訴人起訴主張：被上訴人乙○○聲請執行法院（臺灣高雄地方法院九十年度執
    字第四四六二三號）就債務人郭德元所有坐落高雄縣大樹鄉○○○段第八八號土
    地（下稱抵押土地）拍賣，經拍定而製作民國（下同）九十二年二月二十六日分
　　配表。據土地登記謄本記載，該土地先於八十六年十月二十七日設定第一順位最
　　高限額抵押權新台幣（下同）一百二十萬元與被上訴人甲○○，次於八十七年十
　　月二十七日設定第二順位一百萬元予上訴人，再次於八十八年十一月二十三日、
　　二十四日分別設定第三、四順位六十萬元、九十萬元予被上訴人乙○○。惟上開
　　分配表竟以被上訴人乙○○為第一、二順位，被上訴人甲○○為三順位，將上訴
　　人分配順位列後。又被上訴人甲○○之債權僅有三十萬元，被上訴人乙○○之債
　　權亦僅有六十萬元，被上訴人等竟分別陳報債權為一百零七萬五千元、八十六萬
　　七千二百一十七元，且被上訴人乙○○所陳報之債權中另含有違約金七千三百九
　　十九元及訴訟費用八千三百八十九元，依法應不於抵押權擔保範圍內。抵押土地
　　經拍得價款一百六十萬元，扣除執行費用餘一百五十七萬六千六百零七元可分配
　　，因係爭分配表清償次序、債權金額有前述之錯誤，致上訴人之債權無法受清償
　　，為此依強制執行法第四十一條第一項之規定提起分配表異議之訴，請求：台灣
　　高雄地方法院九十年度執字第四四六二三號強制執行事件，就拍得價金一百六十
　　萬元之系爭分配表，應更正第一順位為被上訴人甲○○，其所分配之五十六萬二
　　千三百二十元數額，應更正為三十七萬二千七百八十元，將減少之一十八萬九千
　　五百四十元金額，分配予第二順位之上訴人，被上訴人乙○○應更正為第三、四
　　順位，其所分配之金額一百十四萬四千二百八十七元，亦分配與第二順位之上訴
　　人。
二、被上訴人乙○○則以：債務人郭德元於八十五年四月十五日提供其所有土地設定
　　第一順位最高限額抵押權六十萬元予第三人中國農民銀行，借款五十萬元，復又
　　於八十五年十月三十日設定第二順位抵押權九十六萬元，借款八十萬元。至八十
　　八年間郭德元因遲延繳付本息，遭中國農民銀行聲請強制執行，始由被上訴人乙
　　○○代郭德元清償之借款、利息、違約金共計八十六萬七千二百十七元，並由中
　　國農民銀行出具債權讓與契約書將該二筆借款債權暨擔保之抵押權讓與被上訴人
　　乙○○，於八十八年十一月二十三日、二十四日辦理讓與登記。被上訴人之抵押
　　權及其所擔保之債權件係受讓而來，故債權分配次序及計算分配額應與原債權人
　　中國農民銀行相同，並不因受讓登記日期在上訴人設定抵押權日期後而受影響，
　　故系爭分配表應以被上訴人乙○○為第一、二順位抵押債權列入分配始為正當等
　　語，資為抗辯。
三、被上訴人甲○○則以：系爭分配表係以被上訴人所執債務人郭德元於八十六年十
　　月二十二日簽發之面額一百萬元及七萬五千元之本票准許強制執行裁定為憑，共
　　計一百零七萬五千元債權原本列入分配，並無不實，惟上訴人主張債務人郭德元
　　已於九十二年一月間以讓予薛金月名下土地一筆抵償三十萬元債務部分，確屬事
　　實，被上訴人同意扣除，願更正債權原本為七十七萬五千元列入分配等語，資為
　　抗辯。
四、原審判決：台灣高雄地方法院九十年度執字第四四六二三號拍賣抵押物執行事件
　　，就拍賣金額一百六十萬元，於九十二年二月二十六日所製作之分配表，有關兩
　　造抵押債權分配次序，債權原本及其利息、違約金之計算數額，應依原審判決附
　　表所示辦理分配。上訴人不服，提起上訴，請求：（一）原判決廢棄。（二）台
　　灣高雄地方法院九十年度執字第四四六二三號拍賣抵押物執行事件，被上訴人甲
　　○○所分配五十六萬二千三百二十元之債權額，應減為三十七萬二千七百八十元
　　，並請將其減少之十八萬九千五百四十元金額，改分配與上訴人，被上訴人乙○
　　○所分配之一百零一萬四千二百八十七元之債權額，改分配與上訴人。
五、兩造不爭執之事項：（一）債務人即第三人郭德元於八十五年四月十五日提供其
    所有之抵押土地設定第一順位最高限額抵押權六十萬元予第三人中國農民銀行，
    借款五十萬元；復又於八十五年十月三十日設定第二順位抵押權九十萬元，借款
    八十萬元。嗣於八十八年間因遲延繳付借款本息，遭中國農民銀行強制執行時，
    始由被上訴人乙○○代郭德元清償至八十七年十二月十七日止積欠之借款，各為
    二十八萬八千九百八十二元及五十萬九百二十五元，共七十八萬九千九百零七元
    ，即自八十七年十二月十七日遲延給付起至八十八年十月十一日止，按約定年息
    百分之九˙九八計算之利息計六萬一千五百二十二元，與違約金計七千三百九十
    九元，並由中國農民銀行出具債權讓與契約書將該二筆借款債權暨擔保之抵押權
    讓與被上訴人乙○○，於八十八年十一月二十三日、二十四日辦理讓與登記。（
    二）被上訴人乙○○聲請拍賣執行抵押土地，由拍定人於九十一年八月二十七日
    繳足價金一百六十萬元，執行法院並於九十二年二月二十六日製成系爭分配表。
    （三）債務人郭德元已於九十二年一月間以讓予其妻薛金月名下土地一筆抵償其
    對於郭武昌之部分債務。
六、本院判斷：
　(一)關於兩造抵押債權分配之次序：
　　按債之清償，除當事人另有訂定或依債之性質不得由第三人清償者外，如債權人
    不拒絕，得由第三人為之，民法第三百十一條定有明文。本件執行債務人郭德元
    遲延給付借款本息後，經債權人中國農民銀行聲請對其強制執行時，在債權人同
    意下，被上訴人乙○○以第三人地位代為清償，於法並無不合。而債權人於接受
    代償後，基此原因將其對執行債務人郭德元之原有二筆借款債權，出具「債權讓
    與契書」，並將擔保之抵押權讓與登記予被上訴人乙○○，依民法第二百九十五
    條第一項規定「讓與債權時，該債權之擔保及其他從屬之權利，隨同移轉於受讓
    人。」亦屬有據，基此受讓債權之範圍，應與原債權人中國農民銀行所有享受之
    權利同（最高法院五十五年度台上字第二一二四號判決參照）；換言之，被上訴
    人乙○○所享有之受讓債權，含借款債權「原本」二筆及其利息與違約金之約定
    ，均與讓與人中國農民銀行之債權相同。系爭分配表將被上訴人乙○○受讓之二
    筆借款債權仍列為第一、二順位，第三順位為被上訴人甲○○，第四順位為上訴
    人，並無違誤。上訴人主張應依被上訴人乙○○受讓抵押權之登記日期為準，認
　　被上訴人甲○○應為第一順位，上訴人次之，被上訴人乙○○墊後，尚有誤會。
　(二)被上訴人乙○○第一、二順位抵押債權，其列入之分配數額：
  　1.債權「原本」二筆計：七十八萬九千九百零七元。
    　乙○○代債務人（228,982元＋500,926元），因此受讓之借款債權既與原債權
      人中國農民銀行相同，則其應列入分配之債權「原本」亦應無不同。上訴人主
      張被上訴人乙○○對債務人郭德元之抵押債權原本僅六十萬元，然就此有利於
      己之事實，始終不能舉證以實其說，自非可採。但分配表逕以被上訴人代償之
      金額含二筆借款債權及其利息與違約金，再加上訴訟費用總額八十六萬七千二
      百十七元，一律列入債權「原本」，亦屬有誤。
　　2.債權「利息」共一千三百五十日，計為二十九萬一千五百七十三元；「違約金
      」為五萬四千三百八十四元。
      按抵押權所擔保者為原債權、利息、遲延利息及實行抵押權之費用。但契約另
      有訂定者，不在此限，民法第八百六十一條定有明文。可見遲延利息部分，法
      本有明文，而就違約金部分而言，若經約定為抵押權擔保範圍且經登記者，亦
      應在擔保範圍內。乙○○受讓之該抵押債權，其約定之違約金部分，亦在登記
　　　之列，此觀乙○○提出之抵押權設定移轉變更契約及土地登記謄本之記載自明
　　　（原審卷第三一至三四頁、三六至四二頁），系爭分配表將違約金部分列入擔
　　　保範圍，自屬合法。上訴人認該違約金部不在抵押權擔保範圍，自非可取。而
　　　受讓之債權既與原債權同，其遲延「利息」自以債務人郭德元自八十七年十二
　　　月十七日遲延清償起算，至拍定九十一年八月二十七日繳清出價額一百六十萬
　　　元當日止共一千三百五十日，按約定年息百分之九．九八計算，利息額應為二
　　　十九萬一千五百七十三元；至「違約金」部分，按逾期在六個月以內者，依遲
　　　延利息百分之十，在六個月以上者，依遲延利息百分二十計算之約定，應為五
　　　萬四千三百八十四元。
　　3.有關「訴訟費用」部分。
    　乙○○代債務人郭德元清償債務總額，固包含訴訟費用在內，然與受讓自中國
      農民銀行之債權仍屬不同，自非所受讓抵押權擔保之範圍；參照強制執行法第
      二十九條第二項規定，亦非為債權人共同利益而支出，亦不生得就強制執行之
      財產先受清償之問題，故分配表將被上訴人代償含「訴訟費用」部在內，均一
      併列入債權「原本」辦理分配，於法不合。
　(三)關於被上訴人甲○○第三順位抵押債權，其列入之分配數額：
  　1.債權「原本」：七十七萬五千元。
    　按被上訴人甲○○執債務人郭德元所簽發面額各為一百萬元及七萬五千元之本
      票各一紙，經原審分別八十七年度票字第一一四三八號、八十九年度票字第五
      三二六號許可強制執行裁定為憑，陳報參與分配債權額共一百零七萬五千元，
      亦經原審調閱前開執行卷查核屬實。雖上訴人主張被上訴人甲○○虛報債權原
      本實際只有三十萬元，然並未舉證以實其說，無從採信。上訴人另主張曾聽聞
      郭德元說對甲○○的債務已償清，此為甲○○所否認，且按諸常情，債務清償
      完畢，債務人當取回負債憑據，及向債權人取清償收據，上訴人並未能提出郭
      德元已清償收據，而郭德元簽發之前述本票二紙，尚在甲○○執有中，有甲○
　　　○提出該本票二紙正本，經本院勘驗無誤（本院卷第五四頁），郭德元既為債
　　　務人，是而縱令郭德元證述其已清償，若未能提出已清償之證明，其所言亦不
　　　足取，故上訴人指郭德元對甲○○之負債已償清，委無可採。另上訴人自認已
　　　受償三十萬元，並同意逕從原本扣除（原審卷第九二頁），則甲○○之抵押債
　　　權「原本」部分應為七十七萬五千元列入分配表，始與事實相符。
　　2.債權「利息」：十八萬八千零十七元。
    　按被上訴人甲○○所陳報其債權原本之利息從八十六年十月二十二日起，按年
      息百分之五計算之利息，已超過其抵押權登記之約定利率百分之九，有土地登
      記謄本可稽，而債務人郭德元亦未表示過異議，經原審調閱前開執行卷查核無
      誤，自應照其陳報列入系爭分配表，從八十六年十月二十二日起算至九十一年
      八月二十七日止共一千七百七十一日，計為十八萬八千零十七元。
　(四)有關上訴人第四順位抵押債權（設定一百萬元），則已無餘額可資分配。
  (五)末，因系爭分配表之債務人郭德元，對其債權人即被上訴人乙○○與甲○○所陳
　　報之債權，含利息、違約金之起算及其約定利率，均未表示異見，故上訴人在原
　　審聲請通知其到庭，就該二人之債權原本金額是否虛報一節為證，本院認無必要
　　，併此說明。
七、綜上論述，執行法院所為分配表之被上訴人金額載之載列，固有出入，惟並不影
　　響上訴人，換言之，金額更正後，因次序無誤、不變，上訴人仍不能獲得分配，
　　從而上訴人請求將執行法院九十二年二月二十六日所作分配表，應更正第一順位
　　為甲○○，其所分配之五十六萬二千三百二十元數額，應更正為三十七萬二千七
　　百八十元，將減少之十八萬九千五百四十元金額，分配予與第二順位之上訴人，
　　將乙○○應更正為第三、四順位，其所分配之一百十四萬四千二百八十七元數額
　　，亦改分配與上訴人等情，不應准許。原審因而為上訴人敗訴之判決，核無違誤
　　。上訴論旨，求予廢棄改判，為無理由，應予駁回。
八、據上論結，本件上訴為無理由，依民事訴訟法第四百四十九條第一項、第七十八
　　條，判決如主文。
中　　華　　民　　國　　　　九十三　　　年　　　四　 　 月　　　七　 　 日
　　　　　　　　　　　　　　　　　　　臺灣高等法院高雄分院民事第六庭
~B1審判長法官　許明進
~B2法　　　官　謝肅珍
~B3法　　　官　張明振
正本係照原本作成。
不得上訴。
中　　華　　民　　國　　　　九十三　　　年　　　四　　　月　　　九　　　日
~B法院書記官　呂素珍
附表：
一、乙○○部分：
　　1.抵押債權為第一、二順位（一順位設定六十萬元、二順位設定九十六萬）。
    2.債權「原本」計七十八萬九千九百零七元（一順位288,982＋二順位500,925元
      ＝789,907元）。
　　3.「利息」從八十七年十二月十七日起至九十一年八月二十七日止共一千三百五
      十日，按年息百分之九．九八計算，為二十九萬一千五百七十三元。
    4.「違約金」如逾期在六個月以內者，按遲延利息百分之十，在六個月以上者，
      按遲延利息百分二十計算，共為五萬四千三百八十四元。
　　5.總計列入參與分配之債權額（原判決誤載為「分配額」）為一百十三萬五千八
　　　百六十四元（789,907＋291,573＋54,384＝1,135,864）。
二、甲○○部分：
　　1.抵押債權為第三順位（設定一百二十萬）。
    2.債權「原本」七十七萬五千元。
    3.「利息」從八十六年十月二十二日起至九十一年八月二十七日止共一千七百七
      十一日，按年息百分之五計算，為十八萬八千零十七元。
    4.總計列入參與分配之債權額（原判決誤載為「分配額」）為九十六萬三千零十
      七元（775,000＋188,017＝963,017）。
三、丙○○部分：
　　抵押債權第四順位（設定一百萬），但已無餘額可分配。
　　　　　　　　　　　　　　　　　　　　　　　　　　　　　　　　　　　Ｈ
